最高法院刑事判決　　　　　　　　　　　　　　　九十一年度台上字第七一二○號
　　上　訴　人　丙○○
　　選任辯護人　陳秀卿律師
　　上　訴　人　己○○
　　選任辯護人　林世芬律師
　　上　訴　人　丁○○
　　　　　　　　甲○○
　　右二人共同
　　選任辯護人　古嘉諄律師
　　　　　　　　郭宏義律師
　　上　訴　人　戊○○
　　選任辯護人　盧慶南律師
　　上　訴　人　庚○○
　　選任辯護人　蘇章巍律師
　　上　訴　人　辛　○
　　　　　　　　乙○○
　　右　一　人
　　選任辯護人　何邦超律師
右上訴人等因貪污等罪案件，不服台灣高等法院中華民國九十年一月十七日第二審更
審判決 (八十九年度上更(一)字第一四三號，起訴案號：台灣台北地方法院檢察署八十
三年度偵字第三五三九、三八五七號) ，提起上訴，本院判決如左：
    主  文
原判決撤銷，丙○○、己○○、丁○○、甲○○、戊○○、庚○○、乙○○部分發回
台灣高等法院。
辛○部分公訴不受理。
    理  由
一、發回部分：
本件原判決撤銷第一審關於上訴人己○○、丁○○、甲○○、丙○○ (被訴Ｒ八三○
○三七標貪污部分除外) 部分科刑之判決，及關於諭知上訴人戊○○、庚○○、乙○
○部分無罪之判決，改判論處丙○○、己○○、丁○○、甲○○共同依據法令從事公
務之人員，對於違背職務之行為，收受賄賂罪刑；論處戊○○連續依據法令從事公務
之人員，對於違背職務之行為，期約賄賂，及公務員明知為不實之事項，而登載於職
務上所掌之公文書，足以生損害於公眾及他人罪刑；論處庚○○共同依據法令從事公
務之人員，對於違背職務之行為，期約賄賂罪刑；論處乙○○共同非依據法令從事公
務之人員對於依據法令從事公務之人員，關於違背職務之行為，期約賄賂罪刑，固非
無見。
惟查：(一)修正前貪污治罪條例第九條第二項規定犯罪所得財物，如全部或一部無法追
繳時，應追徵其價額，或以其財產抵償之。係限於所得者為金錢以外之其他財物而無
法追繳時，始應追徵其價額，使其繳納與原物相當之價額。如所得財物為金錢而無法
追繳時，則應以其財產抵償之，不發生追徵價額之問題。本件上訴人丙○○、己○○
、丁○○、甲○○貪污所得之財物既為金錢，如無法追繳時，應僅諭知以其財產抵償
之，原判決竟諭知共同所得財物新台幣 (下同) 二十八萬元應予連帶追繳沒收，如全
部或一部無法追繳時，追徵其價額或以其財產抵償之，難謂適法。(二)原判決分別論處
丙○○、己○○、丁○○、甲○○、戊○○、庚○○對於違背職務之行為收受賄賂、
期約賄賂罪刑，對於其等之職務內容及如何為違背職務之行為，自應於事實欄內明確
認定，始足以資論罪科刑。原判決事實欄僅記載戊○○係交通部電信總局電信研究所
（現改為中華電信股份有限公司電信研究所，下稱電研所) 技術服務室採購股佐理員
，庚○○係電研所實驗工場技術士，丙○○、己○○、丁○○、甲○○係電研所傳輸
研究室助理研究員，六人均為依法令從事公務之人員。對於戊○○等六人之職務內容
為何，並未詳為認定記載，致其等所為是否屬違背職務之行為，仍欠明確，於法尚有
未洽。(三)原判決事實認定庚○○曾向乙○○透露Ｒ八二○八三八標 (下稱八三八標)
可能之決標價格 (原判決第七頁倒數第五行) ，理由中就Ｒ八二○七○二標 (下稱七
○二標) 庚○○、乙○○被訴貪污不另諭知無罪部分，則謂電研所預估底價過程，是
由申請採購單位先行詢價，電研所購置器材預估底價表上表示擬訂底價後，轉由技服
室詢價，再由技服室於主辦單位欄內表示擬訂底價，後轉由稽核小組核定底價，而稽
核小組包括所長、副所長、會計單位主管及政風單位主管，技服室無人參加，故庚○
○不可能事先知道底價等情，業據技服室工程司朱文正結證屬實，並有交通部電研所
辦理採購及營繕工程稽核小組組織暨作業要點可考 (原判決第四九頁) 。一方面根據
證人朱文正之證言及採購稽核相關作業規定，論斷庚○○不可能事先知道底價，另一
方面又認定庚○○曾向乙○○透露八三八標可能之決標價格，復未說明何以為不同判
斷之理由，已有可議。又原判決理由乙 (八三八標部分) 第四項謂庚○○於調查局坦
承：﹁乙○○曾經向我詢及電研所我請購的ＴＴＩＳ用料案件，有關投標金額的多寡
，我告訴他一個數字……﹂等語不諱 (三五三九號偵查卷第七頁) ，乙○○亦供稱：
﹁我確曾向庚○○於該案投標前，談稱我從戊○○處得知，以我得標之Ｒ八二○七○
二標案決標價乘以○．八至○．七，即一千六百餘萬左右即可得標﹂云云 (原判決第
二九頁) 。但核閱前述筆錄，庚○○係供稱：﹁我有﹃隨便﹄告訴他一個數字﹂，庚
○○並謂其為擺脫乙○○之糾纏，才﹁隨便﹂告訴他一個數字，與期約賄賂無關；此
外，乙○○得標之七○二標決標價為四百六十九萬一千元，有審核底價紀錄表及訂購
物料合約附卷可稽 (見外放證物資料) 。以該決標價乘以○．八至○．七計算，所得
金額與乙○○供述之一千六百餘萬元，相去甚遠，原審未予斟酌究明，亦有未當。(四)
修正前貪污治罪條例第十一條第一項規定，犯第四條至第六條之罪，情節輕微，而其
所得或所圖得財物或不正利益在新台幣五萬元以下者，減輕其刑。故犯修正前同條例
第四條第一項第五款對於違背職務之行為期約賄賂罪，其所期約之賄賂數額若干，與
行為人之論罪科刑攸關，自應詳為調查審認，始足為判斷適用法令當否之準據。原判
決認定辛○、乙○○與戊○○、庚○○期約，於八三八標得標後給予張、楊二人利潤
之百分之五為報酬，但所謂利潤百分之五之報酬是否超過五萬元，原判決未予認定記
載，於法有違。(五)原判決認定Ｒ八二○六二六標 (下稱六二六標) ，原訂預算金額為
一百六十六萬七千二百元，核定後底價為一百五十三萬三千八百二十四元 (原判決第
六頁第二、三行) ，但依證人朱文正之證言 (一審卷第二二九、二七九頁) 及六二六
標﹁物品請購單﹂、﹁交通部電信研究所購置器材預估底價表﹂ (見外放證物資料)
之記載，上訴人丙○○擬訂底價後，呈送技術服務室工程司科長朱文正審議，再轉呈
規審會及稽核小組所核定之底價為一百五十萬元，並非一百五十三萬三千八百二十四
元，此部分事實認定與卷內資料不符，有欠妥適。(六)原判決認定庚○○於朱文正發現
筆記型電腦規格有誤向其查詢時，仍堅稱規格無誤，可予購買 (原判決第七頁倒數第
七、八行) ，並以庚○○堅持錯誤之規格，為對其論罪之依據 (原判決第二九、三十
頁) 。但證人李天祐於第一審具結證稱採用何種筆記型電腦是由其決定，其認為筆記
型電腦可與器材一起購買等語 (一審卷(一)第二七九、二八○頁) ，該證人有利於庚○
○之證言何以不足採，原判決未予說明，尚嫌理由欠備。(七)原判決以八三八標宣布停
標後，戊○○明知雙展公司、昇品公司並未參與投標，又另行起意，假意遵守上級指
示，發文通知參加投標廠商，並於職務上所製作之八十二年七月五日技簡字第八二一
三九號函文 (受文者雙展公司) 內虛偽記載﹁有關本案停標一事，本所已先電話通知
，貴公司陳本慈﹂等字樣，足以生損害於電研所技術服務室及陳本慈本人，認戊○○
另犯刑法第二百十三條登載不實公文書罪。惟雙展公司職員劉一宏於第一審證稱：﹁
雙展公司有去領八三八標投標，事後廢標有收到傳真函﹂ (一審卷(一)第二○三頁) ，
該有利於戊○○之證言何以不足採，原判決未予說明；又刑法第二百十三條之罪，以
足生損害於公眾或他人為要件，所謂足生損害，固不以實已發生損害為必要，然亦必
須有足以生損害之虞者，始足當之。依卷附八二一三九號函稿影本所示 (三五三九號
偵查卷第一六五、一七０頁) ，該函係由戊○○擬稿呈經股長諶小瑾、工程司朱文正
、主任林順吉核准，受文者列有雙展公司等七家公司，主旨為通知八三八標因故停止
開標，說明欄第四項記載﹁有關本案停標一事，本所已先電話通知貴公司○○○﹂等
字樣，戊○○亦陳稱該公文有發文 (原判決第二八頁倒數第七行) ，是八三八標因故
停標並無不實，雙展公司亦為該函稿原來所列受文者之一，則戊○○未先以電話通知
陳本慈，而虛偽記載為已先電話通知，對於電研所技術服務室及陳本慈本人，實質上
究有何足以生損害之虞，原判決未詳為說明，均有未洽。(八)原判決認定丙○○等為使
辛○順利得標，乃故意採用辛○已取得獨家代理權之ＣＵＰＬ軟體，辛○則另依戊○
○指示借用昇品公司、雙展公司名義製作報價單，戊○○明知其情，仍簽註符合，以
完成詢價程序，開標後輝友公司果順利以一百四十七萬六千元得標等情。然依卷附六
二六標報價資料所示 (見外放證物資料) ，昇品、輝友、航飛、民陞等四家公司係由
丙○○詢價簽註，並非戊○○，且詢價之廠商似無雙展公司，丙○○亦供承詢價係由
其經手 (一審卷(一)第二○○頁反面) ，原判決認定事實與卷證不符，自有未合。(九)依
原判決事實欄一之(二)所載，八三八標於八十二年七月五日宣布停標 (原訂同年月八日
開標) ，該案似未訂底價，亦無決標資料 (見外放證物資料) ，原判決理由謂庚○○
等人此部分犯行，有﹁預估底價表﹂、﹁審核底價紀錄表﹂影本在卷可佐 (原判決第
三六頁第一、二行) ，與卷內資料不符，亦有未當。以上或為上訴意旨所指摘，或為
本院得依職權調查之事項，應認原判決此部分仍有發回更審之原因。至原判決關於戊
○○、庚○○、乙○○不另諭知無罪部分，基於審判不可分之原則，併予發回。又戊
○○、庚○○、乙○○在第一審均獲判無罪，其等並未對第一審判決提起上訴，原判
決當事人欄誤載其三人為上訴人，案經發回，裁判時應併注意及之。
二、不受理部分：
按被告死亡者，應諭知不受理之判決，刑事訴訟法第三百零三條第五款定有明文。又
被告在第二審法院判決後上訴第三審法院中死亡者，依同法第三百九十四條第一項但
書、第三百九十三條第五款、第三百九十八條第三款、第三百八十七條規定，第三審
之審判亦有上開條款之適用。本件上訴人辛○因貪污案件，不服第二審法院所為之科
刑判決，於九十年二月十二日提起第三審上訴後，已於九十一年二月十二日死亡，有
台北市立萬芳醫院死亡證明書及台北市文山區第一戶政事務所檢附之戶籍謄本在卷可
稽。依首開說明，應由本院將原判決關於上訴人辛○部分撤銷，改判諭知公訴不受理
。
據上論結，應依刑事訴訟法第三百九十七條、第四百零一條、第三百九十八條第三款
、第三百八十七條、第三百零三條第五款，判決如主文。
中      華      民      國    九十一    年     十二     月     十二     日
                              最高法院刑事第七庭
                                  審判長法官  張  信  雄
                                        法官  賴  忠  星
                                        法官  張  清  埤
                                        法官  呂  永  福
                                        法官  林  開  任
      右正本證明與原本無異
                                              書  記  官
中      華      民      國    九十一    年     十二     月    二十三    日
